【裁判字號】    94,訴,996
【裁判日期】    951228
【裁判案由】    撤銷許可
【裁判全文】
高雄高等行政法院判決
                                       94年度訴字第996號
                              .
原      告  甲○○
            葉啟川
            乙○○
            丙○○
            丁○○
上五人共同
訴訟代理人  張清雄  律師
被      告  澎湖縣政府
代  表  人  戊○○  縣長
訴訟代理人  己○○
            陳旻沂  律師
複代理人    邱麗妃  律師
上列當事人間因撤銷許可事件，原告不服經濟部中華民國94年12
月5日經訴字第09406141580號訴願決定，提起行政訴訟。本院判
決如下：
    主  文
原告之訴駁回。
訴訟費用由原告負擔。
    事  實
甲、事實概要：
    緣訴外人金龍發有限公司（下稱金龍發公司）於民國（下同
    ）92年3月間，向被告申請位於澎湖縣馬公市○○○段408、
    418地號土地（下稱系爭土地）設置液化石油氣分裝場，經
    被告以92年7月7日以府觀商字第0920036015號函同意設置，
    原告以液化石油氣分裝場之設置違反飲用水管理條例第5條
    、環境評估法第5條等規定，將危害鄰近居民之生命健康、
    財產安全及社區發展，乃以利害關係人之地位，提起訴願，
    因訴願機關未於延長2個月決定期間內作出訴願決定（嗣為
    不受理之決定），原告乃逕行提起本件行政訴訟。
乙、兩造聲明：
一、原告聲明：訴願決定及原處分均撤銷。
二、被告聲明：原告之訴駁回。
丙、兩造之爭點：
壹、原告主張：
一、所謂「法律上利害關係」之判斷，係以「新保護規範理論」
    為界定第三人範圍之基準，即若法律已明文規定利害關係人
    得提起行政爭訟，固無疑義；然如法律雖係為公共利益或一
    般國民福祉而設之規定，但就法律之整體結構、適用對象、
    所欲產生之規範效果及社會發展因素等綜合判斷，可得知亦
    有保障特定人之意旨時，非處分相對人亦得提起訴願及行政
    訴訟。非都市土地申請變更為液化石油氣分裝場用地興辦事
    業計畫審查作業要點（下稱審查作業要點）及液化石油氣分
    裝場設置審查表（下稱設置審查表），對於液化石油氣分裝
    場之興建，要求需與其它建築物保持一定之安全距離，且需
    辦理說明會；又飲用水管理條例第5條及環境影響評估法第5
    條規範，顯然具有保障鄰近住民生命權、健康權、財產權、
    環境權及社區發展權之意旨，並非僅是單純事實上或感情上
    利益而已。金龍發公司興建液化石油氣分裝場之地點，距離
    軍事設施約僅20公尺，且緊鄰海水淡化場，二者更僅離區區
    數公尺而已，則被告准許設置許可之處分，原告雖非本件處
    分之相對人，然鑒於該行政處分一旦付諸執行，不僅將危害
    澎湖縣馬公市烏崁里（下稱烏嵌里）之美好環境及社區發展
    ，復對於烏崁里里民之生命權、健康權、財產權產生急迫威
    脅，甚至會影響整個澎湖縣縣民之飲用水衛生及安全，原告
    基於權益保障，提起本件訴願及行政訴訟，應有當事人適格
    。
二、金龍發公司向被告申請於系爭土地上興建液化石油氣分裝場
    ，惟其過程有諸多違法不當，依法應予撤銷，分述如下：
（一）系爭土地之使用分區為一般農業區，被告於92年7月7日即
      同意金龍發公司申請將系爭土地變更編定為特定目的事業
      用地，作為設置液化石油氣分裝場使用，且金龍發公司係
      於93年7月1日即以「買賣」之方式登記為系爭土地之所有
      權人。惟查，系爭土地原來屬於國有土地，管理機關為財
      政部國有財產局臺灣南區辦事處（下稱國有財產局南區辦
      事處），金龍發公司為在系爭土地上興建液化石油氣分裝
      場，曾向國有財產局南區辦事處申請專案委託經營系爭土
      地，惟遭函退；嗣後，金龍發公司再向國有財產局申請專
      案讓售系爭土地。惟據國有財產局南區辦事處以92年8月
      25日臺財產南改字第0920026901號函以：「金龍發公司曾
      向本處申請專案委託經營本案土地、經本處函退請檢具主
      管機關核定興辦事業之證明文件再付申請，該公司並未補
      正。嗣該公司檢具澎湖縣政府同意該公司於烏崁新段408
      、418地號等二筆國有土地依興辦事業計畫設置液化石油
      氣分裝場之文件，依『國有非公用土地提供開發案件處理
      要點』向本處申請專案讓售，該正審核當中，併予說明。
      ．．．」等語。是以，遲至92年8月25日，國有財產局南
      區辦事處尚未同意讓售系爭土地予金龍發公司，為何被告
      早於92年7月7日即同意系爭土地變更編定作為液化石油氣
      分裝場使用？為何被告所屬地政事務所竟早於93年7月1日
      即逕將系爭土地登記為訴外人金龍發公司所有？金龍發公
      司非旦未提出國有財產局之變更編定及土地使用權同意書
      ，其提出之申請書所附國有財產局函反而記載「並非對貴
      公司同意使用本案國有土地之承諾」等語，則金龍發公司
      有何權利可將他人之土地逕自變更使用分區？有何權利可
      將他人之土地擅自作為液化石油氣分裝場使用？顯現本件
      申請案當時並未符合審查作業要點第7條第4款之規定，被
      告仍執意偏坦，予以同意，其處分違背上開作業要點，顯
      屬具重大瑕疵。本件被告相關承辦人員，不無涉有偽造文
      書及圖利特定廠商金龍發公司之嫌，本件行政處分自有違
      法之瑕疵。
（二）再者，金龍發公司興建之液化石油氣分裝場，100公尺範
      圍內南向有台灣省自來水股份有限公司（下稱自來水公司
      ）第七區管理處之海水淡化場，而海水淡化廠所生產之淡
      水用途為供應馬公地區之民生用水，此有原告提出之彩色
      照片數幀，並有自來水公司第七區管理處之函文附卷可稽
      ，而自來水公司第七區管理處於92年間，即已發函表達立
      場，反對業者於海淡廠旁設置瓦斯分裝場，以維持正常供
      水及防止工安意外波及事件，系爭液化石油氣分裝場之設
      立，已有妨礙馬公地區居民民生用水正常供應之危險與疑
      慮。再者，液化石油氣分裝場回收之瓦斯銅瓶，係就地以
      特殊溶液清洗瓦斯銅瓶，而上開清洗過後之廢溶液，若處
      理不當即直接排放至海中，即有污染海水淡化廠取水口水
      質之疑慮，顯然危害馬公地區居民之生命權及健康權，影
      響其等用水之衛生及安全，被告雖謂本件液化石油氣分裝
      場無庸實施環境影響評估，惟觀諸現行環境影響評估法之
      相關法令，似無液化石油氣分裝場可以免於實施環境影率
      評估之例外規定，被告所辯尚屬無據。
（三）依據設置審查表規定：「申請用地附近如有建築物，須從
      地界線起保持100公尺以上之最近距離，惟如經召開說明
      會（或已取得鄰近土地所有權人同意設置者可免辦）．．
      ．」。又據經濟部90年8月10日經（90）能字第090046174
      20號令：「申請用地從地界線起100公尺內如有建築物，
      則須辦理說明會．．．」。惟查：(1)本件金龍發公司向被
      告申請興建液化石油氣分裝場，事前從未邀集自來水公司
      第七區管理處及海洋巡防署（下稱海巡署）之相關人員參
      加說明會，或事先取得自來水公司第七區管理處及海巡署
      之同意設置，且自來水公司第七區管理處更是以書面表達
      「反對該業者於海淡廠旁設置瓦斯分裝場，以維持正常供
      水及防止工安意外波及事件」之立場。又「在飲用水水源
      水質保護區或飲用水取水口一定距離內之地區，不得有污
      染水源水質之行為。」「前項污染水源水質之行為係指︰
      ．．．。二、工業區之開發或污染性工廠之設立。」飲用
      水管理條例第5條第1項、第2項第2款定有明文。被告違反
      上開規定，無視金龍發公司於系爭土地上興建之液化石油
      氣分裝場，100公尺範圍內南向有自來水公司之海水淡化
      場、東南向則有海巡署哨所，其尚未取得自來水公司及海
      巡署之同意，與法已有不合。且液化石油氣分裝場事實上
      緊鄰自來水公司之海水淡化廠，二者僅離區區數公尺而已
      ，此有現場彩色照片3幀可稽，液化石油氣恐有污染海水
      淡化廠之淡水，因此危害澎湖縣民身體健康之虞；又液化
      石油氣分裝場離海巡署哨所亦僅有20公尺左右而已，亦有
      現場彩色照片l幀可稽。若有意外發生，可能造成海巡署
      官兵之傷亡，本件核准興建液化石油氣分裝場之行政處分
      自有違法之瑕疵。
（四）復按「下列開發行為對環境有不良影響之虞者，應實施環
      境影響評估：一、工廠之設立及工業區之開發。．．．五
      、農、林、漁、牧地之開發利用。」環境影響評估法第5
      條第l項第l款、第5款分別定有明文。本件整個過程均未
      依法對本件實施環境影響評估。被告或金龍發公司事先並
      未公告或通知、邀集烏崁里之全體里民參加說明會，以確
      保多數里民對液化石油氣分裝場之設置毫無疑慮。金龍發
      公司僅於92年6月12日，以召開「會前會」之名義通知少
      數幾位里幹事前往參加，當里幹事前往開會時，始發現會
      場內竟掛有「說明會」之字樣，惟已來不及通知所有里民
      ，會後被告及金龍發公司竟對外謊稱已有召開說明會云云
      ，惟該次「說明會」實際上乃徒具形式，僅區區少數幾位
      里民參加，非旦與法規規定應召開說明會，向里民說明之
      本意及目的完全不符，且顯然係被告及金龍發公司聯手以
      詐欺之方式，製造已有召開說明會之假象。至今烏崁里仍
      有高達392住戶之里民（占有投票權之里民50％以上）誓
      死反對金龍發公司興建液化石油氣分裝廠，被告不顧烏崁
      里絕大多數里民之反對意見，亦未依法召開說明會，反而
      以欺騙之方式製造已有召開說明會之假象，即率爾同意金
      龍發公司興建液化石油氣分裝廠，程序亦有瑕疵。且最後
      被告之建議為：「本案應為尊重多數里民之意見，再作考
      量」等語，被告一方面在說明會上公開表示「應為尊重多
      數里民之意見，再作考量」，一方面卻又於92年7月7日快
      速通過金龍發公司之申請，顯然欺騙烏崁里里民，而有違
      背公共秩序、善良風俗。
貳、被告主張：
一、被告係於92年7月7日以府觀商字第0920036015號函作成核准
    金龍發公司設置液化石油氣分裝廠之行政處分，而後烏崁里
    民分別於92年8月4日向被告、92年8月8日向國有財產局南區
    辦事處、93年9月6日向監察院、93年9月8日向經濟部、94年
    3月16日向被告陳情在案。被告亦多次至烏崁里公開說明被
    告審查過程，於93年8月31日被告建設局、環保局、農漁局
    、消防局等相關單位至烏崁里辦公處辦理說明，惟未獲結果
    ，於93年12月16日邀集業者與烏崁里里民召開意見發表會，
    94年3月3日馬公市公所針對本件召開村民大會，故從上述可
    知，原告理應於92年8月初早已知悉被告之處分，非如原告
    於訴願書所言至94年4月4日始知悉，合先敘明。
二、原告只是引據司法院釋字第469號解釋、審查作業要點及設
    置審查表、飲用水管理條例第5條及環境影響評估法第5條等
    規定，但對於上開條文規範究竟在「法律之整體結構」、「
    適用對象」、「所欲產生之規範效果」及「社會發展因素」
    等各項目及綜合判斷上，如何具體、有理由的得知亦有保障
    鄰近居民生命權等權利之意旨，則未見原告說明，則其主張
    ，自嫌無據。再就上開各項規範而言，審查作業要點及設置
    審查表所規定之辦理說明會，其對象係指附近100公尺距離
    內之建築物所有權人，並未擴及至逾此範圍之鄰近居民（即
    原告等人）。且該規範亦僅係以辦理說明會即已足（而本件
    亦已於92年6月12日舉辦說明會在案），並未規範鄰近居民
    有如何之權利得以行使，因此自不足以據此規範而推演出有
    保障鄰近居民之意旨。另就飲用水管理條例之規定而言，亦
    未規範鄰近居民有如何之權利得以行使。更何況，瓦斯分裝
    場究竟會如何污染水源而有本條例之適用？不僅原告未加說
    明，就連自來水公司第七區管理處92年10月24日之函文亦僅
    表示「反對該業者於海淡廠旁設置瓦斯分裝場，以維持正常
    供水及防止工安意外波及事件」而已，亦即僅係顧慮突發性
    之工安意外事故，而非在指摘有何污染水源之行為，益證本
    件應無該條例之適用。又就環境影響評估法而言，原告亦未
    指出鄰近居民有如何之權利得以行使，亦未說明本件（瓦斯
    分裝場）有該法之適用而有辦理環境影響評估之必要（被告
    環保局人員在系爭審查表是簽註「無須辦理環評」），故亦
    不足採。
三、又本件有關用地取得事宜，查林炳坤立委於92年2月14日邀
    集行政院內政部、經濟部能源局、國有財產局、被告共同召
    開協調會決議以：「有關金龍發有限公司申請設置瓦斯分裝
    場涉及非都市土地變更編定問題，應由申請人向國有財產局
    南區辦事處申請出具變更編定同意函，再由申請人依規定洽
    地方政府申辦，俟完成變更編定並取得主管機關同意興辦之
    證明文件後，依國產法規定申請取得國有土地使用權。」，
    而金龍發公司於92年7月向被告地政局申請變更編定時，金
    龍發公司依規定檢附國有財產局南區辦事處92年3月4日臺財
    產南勘字第0920005160號變更編定同意函及被告92年7月11
    日府授農務字第0920037365號變更編定同意函及其他相關文
    件提出申請，經核符合規定，被告於92年7月17日以府地開
    字第0920039835號函核准變更編定，相關程序上並無違法。
四、依經濟部90年8月10日經（90）能字第09004617420號令及設
    置審查表規定，申請用地從地界線起100公尺內如有建築物
    ，則須辦理說明會，或取得該100公尺範圍內土地所有權人
    同意。本件系爭土地百公尺內南向有海水淡化廠、東南向有
    海巡署哨所，故依規應從上述方式擇一辦理。準此，金龍發
    公司函文邀集烏崁里辦公處、被告、馬公市公所、自來水公
    司澎湖營運所、被告環保局、海巡署海岸巡防總局南部地區
    巡防局等相關單位於92年6月12日於烏崁里社區活動中心召
    開說明會並作成會議紀錄。故金龍發公司確實有邀集自來水
    公司澎湖營運所、海巡署海岸巡防總局南部地區巡防局、海
    巡署等單位參加。又自來水公司澎湖營運所當時並未派員出
    席說明會，會後亦未立即表示任何反對意見，被告依規審查
    符合相關規定後，於92年7月7日以府觀商字第0920036015號
    函核准設置，惟自來水公司第七區管理處遲至92年10月方表
    示反對意見，且依上開經濟部令及審查表有關召開說明會之
    規定，未明文規定須所有出席者同意，故被告核准設置程序
    一切合法，並無違法情事。另本件液化石油氣分裝場申請基
    地經查並未位於水源水質保護區，故無飲用水管理條例第5
    條之適用。且被告審查過程中，被告環保局已依設置審查表
    中環保事項加以審查，審查結果為無需辦理環評，又說明會
    之召開亦未明文規定需邀集全體里民參加，且金龍發公司已
    函文通知烏崁里辦公處，程序上並未有瑕疵。
五、原告主張依審查作業要點第7條第4款之規定，應提出土地使
    用權同意書云云，惟查被告92年7月7日之函文，亦已說明須
    另向土地管理機關國有財產局南區辦事處辦理土地使用之事
    宜，且事實上，金龍發公司亦已嗣後於93年7月1日登記取得
    所有權，因此於審查當時有無取得土地使用同意，實對本件
    不生影響。且被告於92年7月7日之函文及先前之審查程序，
    只是在針對系爭非都市土地是否准予變更使用目的作為瓦斯
    分裝場，故對於此事之考量應與土地權利（所有權或使用權
    ）之歸屬不相關，且縱使系爭土地准予變更作為瓦斯分裝場
    之用，惟若土地所有權人不作此使用，或業者未取得土地所
    有權人對於土地之使用同意，則實際上仍不會（或不能）設
    置瓦斯分裝場。因此，原告關於土地使用同意書之指摘，仍
    無理由。
六、被告係於92年7月7日以府觀商字第0920036015號函核准設置
    液化石油氣分裝場。至於92年7月17日府地開字第092003983
    5號函，係就土地之異動登記事宜通知地政事務所。而澎湖
    縣馬公市原來就有中華煤氣聯合分裝場、國光液化石油氣分
    裝場、新興順企業有限公司等三家液化石油氣分裝場，其中
    「中華煤氣聯合分裝場」係訴外人許朝鑒所獨資經營，嗣因
    該場地接近學校，因此乃遷移至烏崁里，並以金龍發公司之
    名義經營，仍以許朝鑒為負責人。是則澎湖縣馬公市液化石
    油氣分裝場之數量，均係維持在3家之數量，並非因本件而
    新增。原告又指摘金龍發公司之申請書不實記載謂100公尺
    以內無居民，海巡署哨所及海水淡化場均距離瓦斯分裝場40
    公尺以上云云，惟此乃係業者之申請書所記載，並非被告審
    查結果之記載，原告據此指摘被告，已屬非是。更何況附近
    「100公尺以內無居民」乃係事實，海巡署設置於烏崁里之
    哨所，目前並無駐守人員，且無儲放易燃物或爆裂物，此有
    海岸巡防總局南部地區巡防局95年9月21日答覆鈞院之函文
    可稽。至於海巡署哨所及海水淡化場部分則已有辦理說明會
    ，該二單位並無異議，因此自已合法。至於其實際距離究竟
    為若干公尺，乃另涉測量之基準點不同，得出之測量數據自
    不相同，實不影響審查結果。因此，原告此部分之指摘，亦
    屬無理。
七、又依中國國家標準ＣＮＳ－液化石油氣灌裝場設施安全標準
    ，其中第4.1項係關於「設備對外界應保持之距離」之規定
    ，惟揆其規定內容乃係各種計算式，並未明確規定100公尺
    之距離。而查100公尺之距離，乃係規定在設置審查表中建
    設工務類之第3項，而該審查表乃係經由被告各承辦單位層
    層審查而完成，可見被告作成核准設置之處分，係依法謹慎
    為之，並無違法之情事。
理  由
一、本件被告代表人賴峰偉縣長業於94年12月19日離職，由戊○
    ○縣長接任，茲被告新任代表人戊○○縣長具狀聲明承受訴
    訟，核無不合，應予准許。
二、本件訴外人金龍發公司92年3月間，向被告申請於系爭土地
    設置液化石油氣分裝場，經被告以92年7月7日府觀商字第09
    20036015號函復原告，略以：「主旨：貴公司擬計畫於系爭
    非都市土地申請變更編定為特定目的事業用地，做為液化石
    油氣分裝場乙案，原則同意，請依說明事項辦理，復請查照
    。」等語。原告知悉上情後，主張其為利害關係人，提起訴
    願，因訴願機關未於延長之2個月期限內作出訴願決定，原
    告乃逕行提起行政訴訟，嗣訴願決定機關作成不受理之決定
    等情，分別為兩造所自陳，並有上開函文及訴願決定書附本
    院卷可憑，自堪認定。
三、次查，原告係不服被告92年7月7日府觀商字第0920036015號
    函文，提起本件訴訟等情，業據原告訴訟代理人於本院審理
    時陳述甚詳（見本院95年3月20日、95年11月30日準備程序
    筆錄及95年12月14日言詞辯論筆錄）。而原告於知悉後即以
    自救會成員方式於92年8月4日向被告提出陳情，為被告所不
    爭，並有陳情書一份附本院卷可稽。按「訴願人在第十四條
    第一項所定期間內向訴願管轄機關或原行政處分機關作不服
    原行政處分之表示者，視為在法定期間內提起訴願。」訴願
    法第57條前段定有明文。準此，原告既已在上開函文發文日
    之30日內向被告為不服之表示，應視其法定期間內提起訴願
    。被告主張原告既已於92年8月4日向被告陳情，則其未於該
    日起30日內提起訴願，並非合法云云，即非可取。
四、而原告提起本件訴訟，無非以：依審查作業要點及設置審查
    表規定，對於液化石油氣分裝場之興建，需與其他建築物保
    持一定之安全距離，且需提出土地所有權人使用同意書，並
    需辦說明會，始得為之；乃被告不僅無視於系爭土地100公
    尺範圍內有自來水公司之海水淡化場及海巡署哨所，而未辦
    說明會，且未經自來水公司及海巡署之同意；復金龍發公司
    並未取得系爭土地所有權，又無取得國有財產局南區辦事處
    之土地使用同意書，且上開海水淡化場乃供應澎湖縣馬公地
    區之民生用水，如設置液化石油氣分裝場，勢將污染海水，
    危及澎湖縣民飲用之安全等事實；尤其被告未先作環境影響
    評估，竟准許金龍發公司將系爭土地變更編定為特定目的事
    業用地，做為液化石油氣分裝場，已違反審查作業要點第7
    點第4款、設置審查表、飲用水管理條例第5條及環境影響評
    估法第5條第1項第1款、第5款規定，顯為違法等語，資為爭
    執。
五、經查：
（一）按提起任何訴訟，請求法院裁判，均應以有權利保護必要
      為前提，具備權利保護必要者，其起訴始有值得權利保護
      之利益存在。又按「不服中央或地方機關之行政處分而循
      訴願或行政訴訟程序謀求救濟之人，依現有之解釋判例，
      固包括利害關係人而非專以受處分之人為限，所謂利害關
      係乃指法律上之利害關係而言，不包括事實上之利害關係
      在內。」最高行政法院著有75年判字第362號判例可稽明
      文。是人民對行政機關之違法處分提起行政訴訟，必其受
      損害之權利與主張違法之行政處分有直接之因果關係始得
      為之。故行政處分受處分人以外之第三人有無得以主張自
      己的權利受違法損害，則需就有無以保護該第三人利益為
      目的之「保護規範」存在定之，判斷一法規範是否為「保
      護規範」時，除應解釋該當法規範立法者所追求之目的外
      ，亦應考量受保護法益之類型，以及受法規範影響之人的
      範圍得否個別化等因素，而為綜合的考量。
（二）按「區域計畫公告實施後，不屬第十一條之非都市土地，
      應由有關直轄市或縣（市）政府，按照非都市土地分區使
      用計畫，製定非都市土地使用分區圖，並編定各種使用地
      ，報經上級主管機關核備後，實施管制。．．．。其管制
      規則，由中央主管機關定之。」區域計畫法第15條第1項
      定有明文。又「非都市土地經劃定使用分區並編定使用地
      類別，應依其容許使用之項目使用。．．．。」「土地使
      用分區內各種使用地，除依第三章規定辦理使用分區及使
      用地變更者外，應在原使用分區範圍內申請變更編定。」
      「前項使用分區內各種使用地之變更編定原則，除本規則
      另有規定外，應依前項使用分區內各種使用地變更編定原
      則表如附表三辦理。」「非都市土地變更編定執行要點，
      由內政部訂之。」「附表三：使用分區內各種使用地變更
      編定原則表：．．一般農業區：．．農牧用地、林業用地
      、鹽業用地、礦業用地．．．、特定目的事業用地。」「
      辦理非都市土地變更編定時，申請人應擬具興辦事業計畫
      。」「第1項興辦事業計畫除有前2項規定之情形外，應報
      經直轄市或縣（市）目的事業主管機關之核准。直轄市或
      縣（市）目的事業主管機關核准前，應先徵得變更前直轄
      市或縣（市）目的事業主管機關及有關機關同意。但依規
      定需向中央目的事業主管機關申請或徵得其同意者，應從
      其規定辦理。變更後目的事業主管機關為審查興辦事業計
      畫，得視實際需要，訂定審查作業要點。」則為非都市土
      地使用管制規則第6條第1項前段、第27條第1項、第2項、
      第3項及其附表三以及第30條第1項、第4項所規定。次按
      「本要點之主管機關在中央為經濟部，在縣(市)為縣(市)
      政府。」「非都市土地劃屬特定農業區、一般農業區、鄉
      村區、工業區、森林區、山坡地保育區、風景區及特定專
      用區之土地，得申請變更作為液化石油氣分裝場使用地。
      」「液化石油氣分裝場興辦事業負責人應檢具下列表件各
      一式六份向所在地縣(市)政府申請核准：(一)申請書。(
      二) 興辦事業計畫書。．．．。(五)變更編定及土地使用
      權同意書(申請人為土地所有權人時，免附)．．．。」「
      縣(市)政府受理申請興辦事業計畫，依下列程序辦理：(
      一) 審查興辦事業計畫有關書件是否符合規定(不合者應
      通知補正)。(二)簽會有關單位會審或實地會勘，並作成
      紀錄(審查表如附件三)。(三)辦理說明會(可洽申請人自
      行辦理，或已取得鄰近土地所有權人同意設置者可免辦)
      ，並作成紀錄。．．．。(五)審核符合規定，函復申請人
      同意興辦事業計畫，請申請人依『非都市土地使用管制規
      則』及『非都市土地變更編定執行要點』規定，逕向地政
      單位申請變更編定，及遵照下列事項辦理：1、液化石油
      氣分裝場之消防安全設備，應依規定設置，並經消防主管
      機關檢查合格。．．．。」則為行為審查作業要點第2點
      、第3點、第7點及第8點所規定。
（三）依系爭被告92年7月7日府觀商字第0920036015號函復原告
      之內容：「主旨：貴公司擬計畫於系爭非都市土地申請變
      更編定為特定目的事業用地，做為液化石油氣分裝場乙案
      ，原則同意，請依說明事項辦理，復請查照。說明：一、
      ．．．二、本案經邀集有關單位實地會勘並會簽各權責主
      管單位依審查要點及審查事項完成審查，經綜理有關單位
      意見，本府原則同意。請依『農業主管機關同意農業用地
      變更使用審查作業要點』向本縣農漁局申辦同意變更後向
      地政單位申辦用地變更編定。三、本案權屬國有土地，管
      理機關係為財政部國有財產局台灣南區辦事處，涉及相關
      土地使用之事宜仍請依相關規定逕洽土地經管機關。四、
      液化石油氣分裝場各項設施，應依照經濟部中央標準局訂
      定之『中國國家標準』．．．。五、設置液化石油氣儲槽
      時，應依建築法規定申請取得主管機關發給該儲槽設置許
      可之雜項執照後始得施工，．．。至於消防安全設備及相
      關建築物，申請建照時應依消防法、消防危險物品管理等
      相關法令及建築法、建築技術規則一併進行檢討及審查作
      業。」以及被告嗣於92年7月17日府地開字第0920039835
      號函：「主旨：為金龍發公司代表人許朝鑒擬使用系爭土
      地作為『液化石油氣分裝場』使用，申請由一般農業區農
      牧用地變更編定為同區『特定目的事業用地』乙案，經核
      符合『非都市土地變更編定執行要點』第8點第1項第14款
      規定，本府同意照案辦理，請依規定辦理異動手續。」等
      語觀之，可見系爭被告92年7月7日府觀商字第0920036015
      號函文，乃係被告本於變更編定後即液化石油氣分裝場之
      特定目的事業用地主管機關身分，基於非都市土地使用管
      制規則第30條第4項及行為時審查作業要點第8點規定所為
      附條件之同意，換言之，即以得到被告所屬農漁局（農業
      主管機關）同意變更使用編定為前提，被告同意系爭土地
      變更編定為特定目的事業用地之性質；被告此項同意固僅
      係系爭土地整個變更使用編定程序之一環。然觀行為時審
      查作業要點第5點規定，其就液化石油氣分裝場之設施及
      用地面積之安全距離及安全區域均有規範，當係基於液化
      石油氣具有易燃易爆及石油氣滯留空氣等危險性，為保護
      一定區域人民之生命、財產安全之目的所訂定甚明。是以
      上開規定當非祇是針對申請人及土地所有權人得否就其土
      地變更使用之管制規定而已，其兼有保護一定區域內人民
      生命財產權益之規範目的，洵堪認定。而原告係居住在系
      爭土地附近之烏崁里里民，有戶籍謄本附卷可稽，是原告
      主張倘若系爭土地變更為液化石油氣分裝場使用，有使其
      生命財產有受損害之虞，其依上開規定有提起本件訴訟之
      訴訟權能，即非全然無據。被告主張原告不具訴訟權能，
      其訴欠缺權利保護必要云云，尚不足採。
（四）惟查，原告主張依經濟部90年8月10日經（90）能字第090
      04617420號令及「設置審查表」規定，申請液化石油氣分
      裝場用地從地界線起100公尺內如有建築物，須辦理說明
      會，固非無據，然依前引審查作業要點第8點第3款則規定
      上開說明會得洽由申請人自行辦理，並非強制主管機關應
      自行辦理。又上開規定既以液化石油氣分裝場用地自地界
      線起100公尺內有無建築物為規範，則其辦理說明會之對
      象範圍，自應以此為界定，而非毫無限制。經查，原告主
      張系爭土地地界線內100公尺有自來水公司之海水淡化場
      及海巡署哨所等情，縱令屬實，然金龍發公司已於92年6
      月12日邀集包含烏崁里辦公處、被告、馬公市公所、自來
      水公司澎湖營運所、被告環保局、海巡署海岸巡防總局南
      部地區巡防局等相關單位於烏崁里社區活動中心召開說明
      會；而海巡署海岸巡防總局南部地區巡防局及自來水公司
      澎湖營運所並未於會議中表示反對意見，有該次會議紀錄
      乙份附本院卷可憑。是原告主張被告未依規定舉辦說明會
      云云，已非可採。況且，上開設置審查表及審查作業要點
      僅規定應辦理說明會，或取得鄰地土地所有權人同意者可
      免辦說明會，並未規定必需獲得液化石油氣分裝場用地地
      界線起100號公尺內所有建築物所有權人同意後，始得變
      更該用地之使用編定，加以原告等人又非系爭土地地界線
      100公尺內之建物或土地所有權人，亦非該範圍內之居民
      ，為原告所不爭（見本院95年3月20日準備程序筆錄），
      尤其海巡署設置於烏崁里之哨所，目前並無駐守人員，亦
      無儲放易燃物或爆裂物，有該署海岸巡防總局南部地區巡
      防局95年9月21日南局後字第0950016235號函附本院卷可
      憑，則原告殊無代自來水公司及海巡署主張被告未對之舉
      辦說明會或未經其同意之權限。至自來水公司第七區管理
      處雖曾於92年10月24日以台水七操字第09200194300號函
      復澎湖縣馬公市謂：「反對該業者於海淡廠旁設置瓦斯分
      裝場，以維持正常供水及防止工安意外事故波及事件」等
      詞，有澎湖縣馬公市公所92年11月4日馬工字第092001336
      7號函附本院卷可憑，然依上開函文所顯示之書函往返情
      形，自來水公司第七區管理處顯係因澎湖縣馬公市公所函
      轉烏崁里辦公處之陳情，所為之被動的答覆，此種被動的
      表示，不足援引為該公司向被告為不服系爭土地變更編定
      之意思表示，遑論自來水公司倘有不同意或不服系爭土地
      變更編定，亦屬該公司應自行循求救濟之問題，要無原告
      置喙之餘地。是原告主張被告未經辦理說明會，且未取得
      自來水公司及海巡署之同意，不得同意系爭土地變更編定
      云云，殊屬對法令之誤解，並非可取。再者，金龍發公司
      申請變更系爭土地使用編定時，業據國有財產局南區辦事
      處92年3月4日台財產南勘字第0920005160號函載明：「主
      旨：關於貴公司為興辦液化石油氣分裝場之需，申請本局
      經管之澎湖縣馬公市○○○段288、311、408、418、435
      地號5筆國有土地，其使用分區類別編定為『一般農業區
      農牧用地』擬變更編定為同區『特定目的事業用地』乙案
      ，本處同意貴公司依有關規定逕向澎湖縣政府申請核辦，
      請查照。」等詞，有該份函文附本院卷可憑，核其意旨，
      為國有財產局南區辦事處同意金龍發公司使用旨揭包含系
      爭土地在內等5筆土地作為液化石油氣分裝場使用之意思
      甚明；至於函內說明欄雖提及其並非對金龍發公司同意使
      用本案國有土地之承諾等詞，然觀其前後文義，復重申其
      本於國有土地管理者之立場同意金龍發公司依有關規定逕
      向所轄縣市政府主管機關申請核辦變更事宜，並要求金龍
      發公司需自行負擔捐地、回饋金及各項費用等語，對照國
      有財產局南區分局嗣於93年7月間業已完成讓售系爭土地
      與金龍發公司之程序而將系爭土地移轉登記予金龍發公司
      ，有土地登記簿謄本附本院卷可稽，足徵國有財產局南區
      辦事處上開所謂並非對金龍發公司同意使用本案國有土地
      之承諾之詞句，顯係贅語，並不妨礙該局已同意金龍發公
      司申請變更系爭土地使用編定之事實，自堪認定。又國有
      財產局南區辦事處92年8月25日台財產南改字第092002690
      1號函僅係答復烏崁自救委員會有關該處並未將系爭土地
      出租於金龍發公司，及金龍發公司曾向該處申請專案委託
      經營系爭土地，經該處函退請檢具主管機關核定興辦事業
      之證明文件再行申請等情，核並無否定其曾以前函同意金
      龍發公司以系爭土地申請變更編定之事實，況且，申請興
      辦液化石油氣分裝場事業，依前引審查作業要點第7點第4
      項規定，僅需提出土地使用同意書，不以取得土地所有權
      為必要，是原告援引國有財產局南區辦事處92年8月25日
      台財產南改字第0920026901號函主張國有財產局南區辦事
      處並未同意讓售系爭土地予金龍發公司，被告不得同意將
      系爭土地變更使用編定云云，顯屬誤會，而不可取。
（五）原告雖又主張系爭土地緊鄰自來水公司之海水淡化場，被
      告如同意系爭土地變更使用編定為液化石油氣分裝場，將
      來果真設置分裝場而從事清洗瓦斯鋼瓶，勢必貽害澎湖縣
      民之飲用水安全，違反飲用水管理條例第5條之規定云云
      。惟按「在飲用水水源水質保護區或飲用水取水口一定距
      離內之地區，不得有污染水源水質之行為。」固為飲用水
      管理條例第5條第1項所規定，然「第一項飲用水水源水質
      保護區之範圍及飲用水取水口之一定距離，由直轄市、縣
      （市）主管機關擬訂，報請中央主管機關核定後公告之。
      」則為同條第4項所規定。查澎湖縣本身設置有興仁水庫
      供應澎湖縣之自來用水，而系爭土地並未位在飲用水水源
      水質保護區亦非飲用水取水口範圍內，業經飲用水管理條
      例之地方主管機關即被告陳述甚明，故縱令系爭土地附近
      有自來水公司設置海水淡化場，並其產品亦供應馬公地區
      之民生用水，然亦與飲用水管理條例所欲保護之範圍無涉
      ，原告殊無援引飲用水管理條例第5條主張其權利或法律
      上受損害之餘地。故原告主張倘系爭土地變更為液化石油
      氣分裝場用地，會侵害其飲用水安全云云，殊屬無據。
（六）原告另主張被告就系爭土地變更為液化石油氣分裝場用地
      未辦理環境影響評估，違反環境影響評估法之規定云云。
      惟按「下列開發行為對環境有不良影響之虞者，應實施環
      境影響評估：一、工廠之設立及工業區之開發。二、道路
      、鐵路、大眾捷運系統、港灣及機場之開發。三、土石採
      取及探礦、採礦。四、蓄水、供水、防洪排水工程之開發
      。五、農、林、漁、牧地之開發利用。六、遊樂、風景區
      、高爾夫球場及運動場地之開發。七、文教、醫療建設之
      開發。八、新市區建設及高樓建築或舊市區更新。九、環
      境保護工程之興建。一○、核能及其他能源之開發及放射
      性核廢料儲存或處理場所之興建。一一、其他經中央主管
      機關公告者。前項開發行為應實施環境影響評估者，其認
      定標準、細目及環境影響評估作業準則，由中央主管機關
      會商有關機關於本法公布施行後一年內定之，送立法院備
      查。」為環境影響評估法第5條所規定。準此，實施環境
      影響評估之前提，須符合上開第5條所列之開發行為，且
      對環境有不良影響之虞始有必要。至所謂「對環境有不良
      影響之虞」一語，係屬「科技性之不確定法律概念」，屬
      高度專業技術性之決定，是環境影響評估法第5條第2項乃
      明定授權中央主管機關會商有關機關定之。而依行為時「
      開發行為應實施環境影響評估細目及範圍認定標準」，其
      中並未規定主管機關同意一般農業區農牧用地變更為液化
      石油氣分裝場用地應進行環境影響評估事宜，且以系爭土
      地不到5公頃之規模，亦未達上開認定標準第3條所定應實
      施環境影響評估之程度，原告訴稱被告未經進行環境影響
      評估即同意系爭土地變更使用編定，有違反環境影響評估
      法第5條第1項第1款、第5款規定之違法云云，亦無可採。
六、綜上所述，原告之主張並無可採。從而，被告92年7月7日府
    觀商字第0920036015號函同意金龍發公司申請將系爭土地變
    更編定為特定目的事業用地，做為液化石油氣分裝場之處分
    ，揆諸前揭說明，並無違誤。訴願決定為不受理之決定，理
    由雖有不同，惟結論並無二致。原告起訴意旨求為撤銷，為
    無理由，應予駁回。又本件事證已臻明確，兩造其餘主張核
    與判決之結果無影響，原告請求本院函詢高雄市液化氣體燃
    料商業同業公會及行政院環境保護署有關係以可溶液清洗家
    用瓦斯鋼瓶內部及該廢溶液是否有害及其排入海水中是否會
    造成污染，核無必要，均併此敘明。
七、據上論結，本件原告之訴為無理由，依行政訴訟法第195條
    第1項後段、第98條第3項前段，判決如主文。
中    華    民    國    95    年    12    月   28     日
                  第二庭審判長法  官   江幸垠
                              法  官   戴見草
                              法  官   簡慧娟
以上正本係照原本作成。
如不服本判決，應於判決送達後20日內向本院提出上訴書狀，其
未表明上訴理由者，應於提起上訴後20日內向本院提出上訴理由
書（須按對造人數附繕本）；如於本判決宣示或公告後送達前提
起上訴者，應於判決送達後20日內補提上訴理由書（須附繕本）
。未表明上訴理由者，逕以裁定駁回。
提起上訴應預繳送達用雙掛號郵票7份（每份34元）。
中    華    民    國    95    年    12    月   28     日
                              書記官   楊曜嘉


司法院資訊處製作；財團法人民間司法改革基金會備份。
